臺灣雲林地方法院刑事判決　　　　　　　　　　　　　九十三年度訴字第一一五號
　　公　訴　人　臺灣雲林地方法院檢察署檢察官
　　被　　　告　丁○○
　　指定辯護人　本院公設辯護人乙○○
右列被告因強盜等案件，經檢察官提起公訴（九十三年度偵緝字第一六號），本院判
決如左：
    主  文
丁○○意圖為自己不法之所有，攜帶兇器，以強暴至使不能抗拒，而使他人交付其物
，未遂，累犯，處有期徒刑伍年。
    事  實
一、丁○○前於民國九十一年間因違反動產擔保交易法案件，為法院判處有期徒刑三
    月確定，經送監執行，自九十一年八月八日刑期起算，指揮書執畢日期為九十一
    年十一月七日，於九十一年十月三十日易科罰金出監而執行完畢。詎仍不知悔改
    ，因缺錢花用，竟意圖為自己不法之所有，隨身攜帶其所有客觀上足以對人之生
    命、身體安全構成威脅而具有危險性，可供兇器使用之超級小刀一把，於九十二
    年七月二十五日晚間十時二十五分許，見雲林縣斗六市○○路十五號「小雅浪漫
    精品店」內僅有女店員一人而有可趁之機，乃進入店內，旋從身上抽出預藏之上
    開超級小刀，並以右手持該超級小刀抵住店員丙○○左側脖子之強暴方式，喝令
    丙○○「把錢拿出來」等語，至使丙○○不能抗拒，惟丙○○因不願讓丁○○得
    逞，乃極力反抗而與丁○○發生激烈拉扯，拉扯過程中，丁○○所持超級小刀劃
    傷丙○○之左上臂，致丙○○受有左上臂前臂裂傷三×○‧三、二×○‧五公分
    之傷害（此部份之傷害為強暴行為之當然結果）。丙○○並大聲尖叫以試圖引起
    經過路人之注意，丁○○見狀，為使丙○○停止呼救以遂行其強盜目的，乃另行
    基於傷害之犯意，以該超級小刀刀柄部位毆打丙○○頭部之強暴行為，至使丙○
    ○不能抗拒，並致丙○○受有頂葉頭皮挫傷腫傷等傷害（傷害部分未據告訴）。
    嗣因引起路人注意並欲進入店內查看，丁○○見無法得逞，乃倉皇奪出店門騎車
    逃逸而未遂。
二、案經被害人丙○○訴由雲林縣警察局斗六分局報請臺灣雲林地方法院檢察署檢察
    官偵查起訴。
    理  由
一、被告丁○○固坦承其於前揭時、地持超級小刀一把進入「小雅浪漫精品店」內，
    並持該超級小刀抵住女店員丙○○脖子，喝令丙○○「把錢拿出來」等語，以及
    有徒手毆打丙○○之頭部，丙○○之左上臂亦遭其所持之超級小刀劃傷，致丙○
    ○受有右開傷害等情，惟矢口否認有何加重強盜犯行，辯稱：我只是要被害人自
    己將錢拿出來，我只是恐嚇她而已，我本意不是要搶她，如果我要搶她，在刀子
    （用刀背）架在她脖子上時，我有充分的時間可以搶她，但我沒這麼做，且被害
    人叫我把刀子先放下來，我就把刀子放下來，結果被害人就抓我的手，就要打我
    、抓我，我就用右手（不是用刀柄）打她的後腦勺等語。辯護意旨則以：被害人
    丙○○於遭受被告強暴、脅迫行為之後，並沒有馬上將錢財交付與被告，反而詐
    騙被告收銀機需要密碼，她已經忘記密碼了，她要想一下，以此藉故拖延時間，
    以及有故意將被告牽引到錄影機拍攝得到的位置之行為觀之，被害人當時是否確
    實已達到致使不能抗拒之程度，並非無疑；且倘若被告當時確有強盜之犯意，則
    以現場攝錄之ＶＣＤ畫面觀之，被告似乎已經大致掌握了現場，被害人也一再勸
    告被告不要激動，且已經答應要把錢交給他了，被告為何又要苦苦的拉扯被害人
    ，為何不趕快到收銀機取錢後趕快走人，是被告辯稱並無強盜之故意，或非全係
    卸責之詞等語。惟查：
  (一)按強盜罪係以強暴、脅迫或他法，使人不能抗拒而取其財物或使其交付為構成要
    件，恐嚇取財罪係以威嚇手段，使人畏懼而交付所有物，其交付與否，被害人尚
    有意思之自由者，為構成要件。故以脅迫行為使人交付所有物，有時雖近似恐嚇
    ，若被害人已喪失意思自由時，即已達於強盜之程度，至加暴行於被害人使之不
    能抗拒而強取財物者，其應成立強盜罪，更不待言，最高法院二十一年度上字第
    一一一五號判例意旨可資參照。換言之，刑法之恐嚇取財罪，與強盜罪之區別，
    係以對於被害人施用強暴、脅迫等非法方法，所加之威嚇程度為標準，倘其程度
    足以抑壓被害人之意思自由，達使不能抗拒之程度，而取他人之物或使其交付者
    ，即屬強盜罪，至於被害人實際上有無抗拒，則非所問；若被害人交付財物與否
    ，尚有相當之意思自由，在社會一般通念上，猶未達不能抗拒之程度，不過因此
    懷有恐懼之心，則僅成立恐嚇取財罪。經查，證人即「小雅浪漫精品店」店員丙
    ○○於本院審理時到庭證稱：在搶案發生前，我有看到被告有經過我們店門前，
    那是我第一次看到他，大概經過幾分鐘後，那時店裡面沒有客人，路上也沒有人
    車經過，第二次被告經過我們店門時，他就直接走進來了。當時我坐在櫃台收銀
    機旁邊，那時我以為他是一般的顧客，所以我就迎上前去說聲歡迎光臨，當時我
    和他很靠近，之後，他就從口袋或褲腰間拿出一把物品架在我脖子上，並說把錢
    拿出來，我就跟他說〔好好等一下〕，我推說〔收銀機需要有密碼，你不要這樣
    ，收銀機的密碼我會忘記〕，當時因為我離開櫃台，所以他就一直把我推向收銀
    機的櫃台那邊，那時，我怕他會傷害我，我就跟他說〔你不要傷害我，讓我慢慢
    回想收銀機的密碼〕，他一直要我動作快一點，我眼睛一直看外面，看有無人經
    過，等有人經過時，我就大叫，他就把我推向店裡面，遠離店門口，在把我推向
    店裡面的過程當中，彼此有拉扯的行為。他在把我推向店裡面的時候，他還有用
    手抓住我右邊肩膀的衣服，後來我就慢慢把他拉到店門口附近，準備向外求救，
    並向外逃離現場，那時我在店門口時，就看到對方所拿的器物，好像是刀子之類
    ，然後他就開始傷害我，而且有流血。他就拿那個器物拿在我的頭頂上一直戳，
    還一直要求把錢拿給他。那時我的頭部後腦勺接近頭頂的地方，及左手上下臂都
    有流血。所受的傷害都是被對方所劃傷的，他在傷害我的過程中，我都有大聲向
    外求救，當時沒有任何人車聽到，被告一直要我把錢拿給他。當時我也沒有把錢
    拿給被告，後來，就有一群騎機車的人經過，他們先經過之後，發現遠離店門口
    還有聲音，所以就又折回來。我印象中有蠻多人折回來的，就有一些人停在店門
    口，歹徒先逃出去，他們就知道是搶案，因為當時我人有受傷，我有跑出去看歹
    徒要跑往哪個方向；在一開始被告將刀子架在我脖子上，說把錢拿出來時，我就
    已經不能抗拒，至於我不馬上拿錢出來給他，還要騙被告說收銀機還要有密碼，
    密碼要讓我想一下，是因為我心裡面想，我不能讓他把錢搶走等語明確；且案發
    情節經店內監視錄影器攝下並經轉拷成ＶＣＤ後，經本院勘驗該ＶＣＤ結果：
    第一部攝影機畫面：畫面一開始，被害人丙○○站在櫃檯前，被告身穿黑色上衣
    、衣前有白色條紋，身著深色長褲，頭戴白色帽子，兩手插在褲子口袋內，進入
    店內，此時店門自動說出〔歡迎光臨〕，被害人丙○○則說〔需要什麼〕，被告
    則走向櫃檯，突然撲向被害人，左手抓住被害人丙○○的右上臂，右手持不明器
    物（據被告稱係超級小刀），一直朝被害人丙○○左側身體揮刺被害人左側身體
    ，被害人左手有抵抗的動作，並且發出〔啊〕的尖叫聲，此時二人消失於畫面中
    ，此時聽到被害人丙○○一直說〔好，好，好，等一下，等一下，等一下，我需
    要密碼，你不要緊張，我會怕〕，被告有說話的聲音，但是聽不清楚說話的內容
    ，此時畫面出現被告右手抓住被害人左上臂，被告左手抓住被害人右上臂，被害
    人口中仍一直說〔我需要密碼，我需要密碼，真的，好，好，好，我真的會怕〕
    ，被告有說話的聲音，但是聽不清楚內容，被告仍然雙手抓住被害人丙○○，二
    人就消失於畫面中，被害人丙○○仍一直喊〔好，好，好，我需要密碼，真的，
    好，好，好，我知道我知道了，我要去開收銀機了，你不要擋住我啊，等一下嘛
    ，等一下嘛（大聲尖叫）〕，此時，二人又重新出現在畫面中，被害人雙手試圖
    抓住被告持超級小刀的右手而發生拉扯，被告右手掙脫被害人的左手後，被告以
    持超級小刀的右手反手朝被害人左胸部部位揮擊二次，被害人尖叫〔啊〕，被害
    人以右手抓住被告的右手，試圖抵擋，被害人差點跌坐在櫃檯地面，被告仍然持
    續以左手抓住被害人右手，被告並以右手揮打被害人右肩部一下，二人互相拉扯
    ，又消失於畫面中，只聽到被害人尖叫〔啊〕，二人又重新出現於畫面中，此時
    被告的左手抓住被害人的右上臂，右手抓住被害人的左上臂，被害人仍一直尖叫
    〔啊〕，此時二人互相拉扯接近店門口處，被告左手抓住被害人的右手，被告的
    右手揮打被害人頭、肩部部位連續四下，被害人在過程中一直尖叫〔啊〕，並試
    著掙扎、掙脫，上衣並且因為拉扯的關係而拉到上背部，下半背部到腰際間裸露
    ，此時被害人似乎試著緩和被告的情緒，嘴巴一直對被告講話，但講話內容聽不
    清楚，被害人此時背對店門（被告臉朝店門）與被告面對面，被告的左手拉住被
    害人的右手手指部位，被害人似乎想要朝店門外掙脫，但被告左手仍拉住被害人
    的右手，過程中，被告叫被害人不要喊叫，被害人說〔好，好，好，我不喊〕，
    但二人又繼續拉扯，消失於畫面中，被害人連說了二次〔好〕，二人似乎有在交
    談，但交談的內容聽不清楚，之後被害人突然大聲尖叫〔啊〕，二人又重新出現
    於畫面中，此時店門外有一部二人雙載的機車經過，後載之人是一名女性，頭戴
    安全帽跳下車來，並欲朝店門口接近，出現在畫面中的被告左手環抱被害人的左
    肩拉扯，臉朝店門外看就放開環抱被害人左肩的左手，朝店門外跑出去，跳下車
    的該名女性見狀，就往畫面的右上角跑掉，被告推開店門亦朝同一方向跑走，被
    害人看到被告推門跑出去之後，也跑出店門外，往畫面的左下角以相反方向跑掉
    ，二人均消失於畫面中。第二部攝影機畫面：監視器的角度係由店門內往店門
    外拍攝，只有畫面沒有聲音，畫面一開始，被害人坐在櫃檯的椅子上，此時被告
    由店門口走進來，被害人見狀即起立，被告走向被害人，由於拍攝距離較遠，只
    看到被告左手抓住被害人右肩上，二人隨即發生拉扯，朝監視器的方向接近監視
    器（被害人背對監視器，被告則面朝監視器，可以清楚看到被告身穿深色上衣及
    深色長褲，頭戴白色帽子），二人在互相拉扯過程中，位置互調，被告背對監視
    器，被害人則面向監視器，被告的右手抵在被害人左頸部朝店門口處推行接近櫃
    ，二人在櫃處拉扯，被告雙手仍然抓住被害人拉扯，再次朝監視器方向接近
    （被害人背對監視器，被告面對監視器），被告左手拉住被害人的右手朝店門口
    走近再次走到櫃檯前，有看到被告揮動右手的動作，被害人極力掙扎，並互相拉
    扯，由於拍攝的距離較遠，拉扯的動作看不太清楚，在接近店門口處拉扯之後，
    又朝接近監視器靠近櫃檯的地方拉扯（被害人背對監視器，被告則面向監視器拉
    扯），此時被害人短暫掙脫，把被拉上去的衣服拉下來，拉完之後，被告左手環
    抱被害人左肩（此時二人均背對監視器），二人仍有拉扯動作，並朝櫃檯方向走
    去，接近櫃檯時，被告鬆手朝店門口跑出去，被害人隨後也接著跑出去。以上各
    情，均經本院勘驗屬實，並筆錄在卷（見本院九十三年六月十七日準備程序筆錄
    ），互核與證人丙○○所證述之情節相符，被告亦不否認上開ＶＣＤ所攝錄之內
    容確為當日案發經過之情節。核上開案發情節所示，被告既持超級小刀抵住被害
    人即證人丙○○之脖子部位，且頸部係人體脆弱之部位，並有大動脈、氣管、食
    道等重要器官，稍有不慎以刀刃傷之，後果難料，縱然被告所辯以刀背抵住被害
    人頸部等語屬實，在行為人作案時之緊張心理以及被害人可能加以抵抗之情況下
    ，亦難保不為無情之刀鋒所傷，一般人處於此種情境，已足以喪失其抗拒力，加
    以被告於作案時，一直手持該超級小刀，雙手並不時緊抓被害人雙手，被告隨時
    可以持刀向前揮砍被害人，再參酌案發時間時值深夜，店內僅有一名女性值班店
    員即被害人在場等客觀情狀，堪認被告持刀抵住被害人頸部喝令被害人交付財物
    、與被害人發生拉扯以及持刀柄毆打被害人頭部之時，客觀上均已足以抑壓被害
    人之意思自由，達使不能抗拒之程度，至為明確。至案發期間被害人或有抵抗動
    作，或以言詞藉故拖延，惟此乃被害人見及被告持刀強盜，生命遭到極大威脅，
    基於保護自己免遭不測以及不願讓被告遂行其強盜目的之本能而為，尚難以此遽
    認被告之強暴行為未至被害人不能抗拒之程度。被告既意在取財，所施之強暴行
    為客觀上又已達到使被害人不能抗拒的程度，即已該當刑法上強盜罪之構成要件
    ，被告辯稱其行為不是強盜，只是恐嚇要求被害人把錢拿出來云云，顯於法律解
    釋有所誤會。從而，被告所辯及辯護意旨認被告僅係恐嚇被害人交付財物，而非
    強盜云云，均委不足採。
  (二)又被害人丙○○因被告持超級小刀刀柄部位毆打丙○○之頭部，致丙○○受有頂
    葉頭皮挫傷腫傷等傷害之情，業據證人丙○○指證甚詳，已如前述，並有診斷證
    明書一紙在卷可稽，被告固辯稱：被害人叫我把刀子先放下來，我就把刀子放下
    來，結果被害人就抓我的手，就要打我、抓我，我就用右手（不是用刀柄）打她
    的後腦勺等語。惟查，依上開診斷證明書所示，丙○○之頂葉頭皮受有挫傷之傷
    害，參諸證人丙○○證述其頭部有流血之情，則丙○○頂葉頭皮部位應係遭鈍器
    所傷害，單以徒手毆打應不至此，加以被告於案發過程中，右手始終手持其所有
    之超級小刀，兩人於靠近店門口拉扯時，被告並多次毆擊被害人頭、肩部部位等
    情，已詳如前述勘驗結果，並有翻拍照片十一幀附於本院審理卷可考，可見被害
    人丙○○所受頂葉頭皮挫傷腫傷之傷害確係被告於斯時持超級小刀刀柄部位加以
    毆打無訛，被告上開所辯，亦無足採。本件罪證已臻明確，被告加重強盜未遂犯
    行洵堪認定，應依法論科。
二、查被告強盜所使用之超級小刀雖未扣案，致本院無從勘驗，惟該小刀既足以劃傷
    被害人之左上臂，致被害人受有左上臂前臂「裂傷」之傷害，並須縫合治療（業
    據證人丙○○證述在卷，並有前開診斷證明書一紙在卷可考），足見該超級小刀
    刀鋒銳利，客觀上足以對人之生命、身體、安全構成威脅，而具有危險性，其應
    屬兇器無訛。又被告雖已著手於加重強盜行為之實行，惟因引起路人注意，被告
    見無法得逞而倉皇逃逸，其犯罪尚屬未遂，故核被告所為，係犯刑法第三百三十
    條第二項、第一項之加重強盜未遂罪。至公訴意旨雖認被告尚涉有夜間侵入住宅
    強盜未遂之罪嫌，惟查，「小雅浪漫精品店」純屬營業場所，夜間打烊後並無人
    居住其內之情，業據證人丙○○證述甚詳，是「小雅浪漫精品店」之性質尚與供
    人類日常住居生活作息之住宅有間，前開公訴意旨尚有誤會。又被告於強盜時，
    因被害人反抗而與被告發生激烈拉扯，於拉扯過程中，被告所持超級小刀劃傷丙
    ○○之左上臂，致丙○○受有左上臂前臂裂傷之傷害部分，在兩人激烈拉扯以及
    被告手持超級小刀之情況下，衡情確實極易造成身體之傷害，更何況丙○○所受
    之左上臂前臂裂傷，僅約三×○‧三及二×○‧五公分，傷口不大，自難認被告
    另行基於傷害之犯意所為，是丙○○所受左上臂前臂裂傷之傷害，應認係強盜中
    強暴行為之當然結果，自無另論傷害罪名之餘地。惟被告在被害人大聲尖叫以試
    圖引起經過路人之注意時，為使丙○○停止呼救以遂行其強盜目的，而持超級小
    刀刀柄部位毆打丙○○之頭部，致丙○○受有頂葉頭皮挫傷腫傷之傷害部分，顯
    係被告另起傷害犯意，然此部份未據丙○○告訴，欠缺訴追條件，非得由本院加
    以審究，併予敘明。被告已著手於加重強盜行為之實行而不遂，為未遂犯，爰依
    刑法第二十六條前段之規定減輕其刑。再者，被告前於九十一年間因違反動產擔
    保交易法案件，為法院判處有期徒刑三月確定，經送監執行，自九十一年八月八
    日刑期起算，指揮書執畢日期為九十一年十一月七日，於九十一年十月三十日易
    科罰金出監而執行完畢，此有台灣高等法院被告全國前案紀錄表在卷可稽，其於
    五年內再犯有期徒刑以上之本罪，為累犯，應依刑法第四十七條規定加重其刑，
    並先加後減之。爰審酌被告前有竊盜、強盜、毀損、妨害風化、違反動產擔保交
    易法等前案紀錄，素行不佳；且正值壯年，四肢健全，不思以正途獲取財物，竟
    於深夜持刀侵入僅有一名女性店員看顧之商店內強盜，過程中並數度毆打被害人
    ，危害他人之生命、財產安全及社會治安甚鉅，惡性非輕，也因此造成被害人內
    心極為沉重的陰影，即至本院到庭作證時，被害人心情仍未見平復，談及案情時
    數度哭泣，並有至情緒失控、抽筋、嘔吐致無法繼續開庭之情事發生，足見被告
    之暴行造成被害人之心理打擊甚大；被告案發後，仍不坦承犯行，猶飾詞狡辯，
    可見其犯後態度不佳；惟念及被告犯案動機乃在於求得飽食，犯案過程中並未因
    手持刀器而對被害人之生命、身體造成極大的傷害，可見被告尚未至泯滅人性，
    以及被告僅國中學歷、家中有年邁母親尚待撫養等一切情狀，量處如主文所示之
    刑。至被告強盜所用之超級小刀一把，雖為被告所有，且係供犯罪所用之物，然
    該把超級小刀既未扣案，被告又供稱已將之丟棄在嘉義縣梅山山區之溪裡等語，
    既無其他證據證明該把超級小刀現尚存在，堪認該把超級小刀應已滅失，為免將
    來執行之困難，故不予宣告沒收，附此敘明。
據上論斷，應依刑事訴訟法第二百九十九條第一項前段，刑法第第三百三十條第二項
、第一項、第二十六條前段、第四十七條，判決如主文。
本案經檢察官甲○○到庭執行職務。
中      華      民      國      九十三    年      八      月    十六    日
                                      臺灣雲林地方法院刑事第五庭
                                          審判長法  官  陳定國
                                                法  官  許佩如
                                                法  官  李明益
右正本證明與原本無異。
如不服本判決，應於判決送達後十日內向本院提出上訴狀( 應附繕本 )。
                                                書記官  莊正彬
中      華      民      國      九十三    年      八      月    十六    日
附錄法條：
中華民國刑法第三百三十條
 (加重強盜罪)
犯強盜罪而有第三百二十一條第一項各款情形之一者，處五年以上十二年
以下有期徒刑。
前項之未遂犯罰之。
